最高法院刑事判決　　　　　　九十六年度台上字第五三四一號
上　訴　人　甲○○
　　　　　　乙○○
　　　　　　丙○○
上列上訴人等因違反毒品危害防制條例案件，不服台灣高等法院
高雄分院中華民國九十六年七月四日第二審判決（九十六年度上
重訴字第一四號，起訴案號：台灣高雄地方法院檢察署九十五年
度偵字第一六九二三、一七七一三、一七九五三、二二一六七號
），提起上訴，本院判決如下：
    主  文
上訴駁回。
    理  由
本件原判決認定：上訴人甲○○、乙○○、丙○○均明知第一級
毒品海洛因係台灣地區列管之毒品及管制進口之物品，不得非法
持有、運輸及進口。緣吳聰慧（另案偵辦）等人組成之運輸毒品
集團，欲自泰國私運第一級毒品海洛因來台，遂由吳聰慧等人組
成之運輸毒品集團成員，先行前往泰國地區購買第一級毒品海洛
因後，再由該運毒集團成員與丙○○聯繫，丙○○遂基於幫助運
輸及私運進口管制物品第一級毒品海洛因之犯意，於民國九十五
年六月中旬（十一日以後）在泰國某旅館房間內，將吳聰慧等人
組成之運輸毒品集團所購得已裝藏於挖空之酸痛軟膏內之第一級
毒品海洛因，裝放於彼等所有事先準備好之紙盒及行李紙箱內。
嗣吳聰慧於同年月十四日，以行動電話0000000000號
與乙○○之行動電話0000000000號聯繫，囑託乙○○
代為尋找可以自泰國夾帶運輸毒品進入台灣之人選。乙○○遂基
於幫助運輸及私運進口管制物品第一級毒品海洛因之犯意，知悉
舊識甲○○缺錢花用，在徵得甲○○之同意後，乙○○即帶同甲
○○與吳聰慧當面洽談，甲○○遂基於與吳聰慧等人組成之運輸
毒品集團共同運輸及私運進口管制物品第一級毒品海洛因之犯意
聯絡，雙方約定以新台幣（下同）六十萬元作為本次運輸毒品之
酬勞，並由吳聰慧提供甲○○來回泰國之機票、食宿等費用，謀
議既定，迨於同年月二十日凌晨，乙○○即安排不知情之許淑芬
（另經不起訴處分）與甲○○同行，復帶同甲○○與許淑芬由北
部南下前往高雄小港機場，會同不知情之黃旭康（另經不起訴處
分）一同出發，並由許淑芬攜帶0000000000號行動電
話作為聯絡之用。於同日上午七時四十分許，甲○○、許淑芬及
黃旭康，即搭乘中華航空公司ＣＩ六九七班機進入泰國，如期抵
達後，於同年月二十三日凌晨零時許，吳聰慧即前往甲○○下塌
之泰國曼谷某飯店房間內，將前揭由丙○○事先裝好內藏第一級
毒品海洛因之酸痛軟膏六十盒（內藏第一級毒品海洛因共計淨重
四二０八．六二公克，空包裝總重三五五五．八一公克，純度七
二．一０％，純質淨重三０三四．四二公克）之行李紙箱二只交
予甲○○，並指示甲○○將前揭二只行李箱帶回台灣。嗣於同年
月二十四日晚上十一時四十分許，甲○○依吳聰慧之指示，攜帶
前揭二只行李箱，搭乘中華航空公司ＣＩ六四八班機返抵台灣，
在高雄小港機場，為高雄縣政府警察局刑警大隊、行政院海岸巡
防署南部地區巡防局高雄市機動查緝隊（下稱高雄市機動查緝隊
）及海關人員實施入境檢查時，當場查獲並扣得裝放在該二只行
李紙箱中，內藏第一級毒品海洛因之酸痛軟膏共六十盒（內藏第
一級毒品海洛因共計淨重四二０八．六二公克，空包裝總重三五
五五．八一公克，純度七二．一０％，純質淨重三０三四．四二
公克）等情。係以上開事實，業據甲○○於警詢、偵查、第一審
及原審審理時、乙○○於原審審理時及丙○○於警詢、偵查時之
部分自白，甲○○坦承於九十五年六月二十日前往泰國，並於同
年月二十四日持吳聰慧所交付內藏海洛因之酸痛軟膏之行李紙箱
二箱闖關而被查獲之事實；乙○○坦承介紹甲○○與吳聰慧認識
，並與吳聰慧接洽有關甲○○及案外人許淑芬前往泰國旅遊之事
宜；丙○○亦坦承於九十五年六月十一日與案外人王仁位、鄭經
禎一同前往泰國旅遊，並於前往泰國數日後，將扣案內藏有海洛
因之酸痛軟膏裝入紙盒、紙箱等事實。及證人即現場查獲員警侯
安泰於第一審審理時之證詞，證人許淑芬於偵查中之證詞。並有
卷附原審就扣案酸痛軟膏勘驗之勘驗筆錄，扣案酸痛軟膏外盒經
警採集指紋送檢驗，確與丙○○之指紋相符，有高雄縣政府警察
局鑑識課刑事實驗室採證報告表、內政部警政署刑事警察局九十
五年七月二十一日刑紋字第０九五０一０六九六三號鑑驗書及照
片二十二張，及搜索扣押筆錄、扣押物品目錄表、入出境查詢結
果表各一紙、台灣高雄地方法院檢察署之九十五年六月一日九十
五年雄檢博水聲監字第二００九號通訊監察書及監聽譯文；暨扣
案裝藏海洛因之酸痛軟膏共計六十盒經送驗之結果，均確含第一
級毒品海洛因成分（共計淨重四二０八．六二公克，空包裝總重
三五五五．八一公克，純度七二．一０％，純質淨重三０三四．
四二公克），有法務部調查局九十五年七月十九日調科壹字第二
二００二三七四二號鑑定通知書一份在卷，為其所憑之證據及認
定之理由。而以甲○○、乙○○、丙○○均矢口否認有何運輸第
一級毒品及私運管制物品進口之犯行，甲○○辯稱：我不知吳聰
慧在泰國所交付之酸痛軟膏內裝有海洛因；乙○○辯稱：我見甲
○○因車禍賠償金一事而心情不好，遂主動提議讓甲○○出國散
心，並介紹吳聰慧與甲○○認識，以處理出國旅遊及將來車禍賠
償等問題，我未與吳聰慧、甲○○有何運輸第一級毒品之犯意聯
絡；丙○○則辯稱：我於前往泰國旅遊約四、五天時認識一對住
台灣南投之夫妻，後來該夫妻當中之禿頭男子邀約我一同喝酒，
但因我不會喝酒，該男子便請我幫忙將散裝之酸痛軟膏裝入紙盒
內，我並不知該酸痛軟膏內裝的是海洛因，我沒有運輸第一級毒
品及私運管制物品進口；我也不認識吳聰慧、甲○○、乙○○等
人，未與他們有何共同犯意聯絡各云云，均為卸責之詞，不足採
信。又以甲○○另聲請傳訊證人許淑芬，丙○○另聲請傳訊證人
鄭經禎，惟證人許淑芬於偵查時已證述綦詳，而證人許淑芬、鄭
經禎經原審依法傳喚、拘提均未到案，有傳票、拘票、台北縣政
府警察局三重分局回函及台灣台南地方法院檢察署回函在卷，且
本件事證已臻明確，核無傳訊之必要，亦已依據卷證資料，在理
由內詳加指駁與說明。復按所謂幫助行為乃指對於被幫助者之犯
罪行為，予以物質或精神上之支持，而使其得以或易於實現構成
要件，或使其行為造成更大之損害。準此，幫助犯之幫助行為應
係指實施構成要件以外之行為，若係實施構成要件之行為，則非
幫助行為，而係共同正犯行為。本件乙○○係接受吳聰慧之委託
，代為尋找自泰國運輸毒品海洛因回台之人選，徵得甲○○之同
意後，居間聯絡甲○○與吳聰慧；丙○○則係將內藏有海洛因之
酸痛軟膏裝入紙盒、紙箱內，均詳如前述，則其二人顯均未參與
實行輸運毒品進口之構成要件行為甚明，是其二人所為應僅成立
幫助犯，尚難論以運輸第一級毒品罪、私運管制物品進口罪之共
同正犯。而海洛因係毒品危害防制條例第二條第二項第一款規定
之第一級毒品，且係行政院依懲治走私條例第二條第四項公告之
「管制物品項目及其數額」甲項第四款所列之管制進出口物品，
未經許可，不得運輸進入台灣地區，因認甲○○所為，係犯毒品
危害防制條例第四條第一項之運輸第一級毒品罪及懲治走私條例
第二條第一項之私運管制物品進口罪；乙○○、丙○○所為，均
係犯毒品危害防制條例第四條第一項之幫助運輸第一級毒品罪及
懲治走私條例第二條第一項之幫助私運管制物品進口罪，公訴人
認乙○○、丙○○與甲○○及吳聰慧間為共同正犯，尚有未洽。
甲○○與吳聰慧等人所組之運毒集團成員間，就上開犯行有犯意
聯絡及行為分擔，應為共同正犯。上訴人等持有毒品海洛因之低
度行為，均應為運輸之高度行為所吸收，不另論罪。上訴人等所
犯運輸第一級毒品及私運管制物品進口二罪間，係一行為觸犯二
罪名之想像競合犯，應從一重之運輸第一級毒品罪處斷。乙○○
、丙○○均係幫助犯，應分別依刑法第三十條第二項之規定，按
正犯之刑減輕之。上訴人等三人行為後，刑法業於九十四年二月
二日經總統令修正公布，於九十五年七月一日施行，修正前刑法
第六十四條第二項、第六十五條第二項規定：死刑減輕者，為無
期徒刑，或為十五年以下十二年以上有期徒刑。無期徒刑減輕者
，為七年以上有期徒刑。修正後則規定：死刑減輕者，為無期徒
刑。無期徒刑減輕者，為二十年以下十五年以上有期徒刑。比較
修正前、後之規定，以修正前之行為時法對乙○○、丙○○較為
有利，依刑法第二條第一項前段，自應適用修正前之規定。因而
撤銷第一審不當之科刑判決，援引毒品危害防制條例第四條第一
項、第十八條第一項前段、第十九條第一項，懲治走私條例第二
條第一項，刑法第十一條、第二條第一項前段、第二十八條、第
五十五條、第三十條第二項、第三十七條第一項之規定，並審酌
甲○○、乙○○、丙○○三人明知毒品海洛因嚴重戕害國人身心
健康、危害社會秩序及治安，甲○○仍以將毒品海洛因夾藏在酸
痛軟膏內之方式，運輸第一級毒品海洛因入境台灣，乙○○予以
居間聯絡，丙○○予以包裝，且本件查扣之毒品海洛因共計淨重
高達四二０八．六二公克，純質淨重三０三四．四二公克，情節
非輕，上訴人等三人犯後否認犯行，飾詞卸責等一切情狀，論處
甲○○共同運輸第一級毒品，處無期徒刑，褫奪公權終身；乙○
○、丙○○幫助運輸第一級毒品，各處有期徒刑拾年陸月。扣案
之第一級毒品海洛因六十包，經送驗結果，確含第一級毒品海洛
因成分（共計淨重四二０八．六二公克，空包裝總重三五五五．
八一公克，純度七二．一０％，純質淨重三０三四．四二公克）
，不問屬於犯人與否，均應依毒品危害防制條例第十八條第一項
前段規定宣告沒收銷燬，而其上塑膠包裝因包覆該毒品，顯留有
該毒品之殘渣，自難與之剝離，應連同該包裝併予宣告沒收銷燬
，至鑑驗耗損之海洛因既均已滅失，自無庸宣告沒收銷燬。另扣
案供裝藏上開毒品之鋁製酸痛軟膏空軟條六十支、酸痛軟膏空紙
盒六十盒及行李紙箱二只，均係吳聰慧等人所組成之運毒集團所
有，供甲○○與吳聰慧等人共同私運上開毒品入台犯罪所用之物
，就甲○○部分併依同條例第十九條第一項規定沒收。經核於法
並無違誤。上訴意旨，甲○○略稱：伊之警詢筆錄因驚嚇過度不
知所措，在警方要求配合下，事實與筆錄差異甚大。伊與乙○○
為舊識，故不疑有他，才會幫忙攜帶酸痛軟膏回台；乙○○略稱
：伊不認識丙○○，未與其幫助運輸毒品，對於吳聰慧委託甲○
○攜毒亦不知情。伊係因車禍之事，介紹吳聰慧認識甲○○，並
未談及以六十萬元代價攜帶毒品一事。伊亦不認識黃旭康，此可
由許淑芬為證。伊係在不知情下被利用，原判決實有違背法令；
丙○○則略稱：原判決如何認定運毒集團曾與伊聯繫？伊事先是
否知悉軟管內填充物為海洛因？是否知悉該批軟管是要運至台灣
？原判決均未說明，僅憑軟管包裝上留有伊之指紋，又未曾否認
協助不知名男女將軟管放在紙盒等情，即推論犯罪事實，顯有調
查未盡、理由不備之違法。原判決就證人王仁位有利於伊之證詞
，疏未調查詳實，復拒絕傳訊證人鄭經禎，亦有應調查而未調查
之違法各云云。經查，按證據之取捨及證據證明力如何，均屬事
實審法院得自由裁量、判斷之職權，苟其此項裁量、判斷，並不
悖乎通常一般之人日常生活經驗之定則或論理法則，又於判決內
論敘其何以作此判斷之心證理由者，即不得任意指摘其為違法。
而認定犯罪事實所憑之證據，並不以直接證據為限，間接證據亦
包括在內，審理事實之法院綜合卷內之直接、間接證據，本於推
理作用，於通常一般之人均不致有所懷疑，得確信其為真實之程
度者，即得據之為有罪之認定。又刑事訴訟法所稱依法應於審判
期日調查之證據，係指與待證事實有重要關係，在客觀上顯有調
查必要性之證據而言，故其範圍並非漫無限制，必其證據與判斷
待證事實之有無，具有關聯性，得據以推翻原判決所確認之事實
，而為不同之認定，若僅係枝節性問題，或所證明之事項已臻明
瞭，當事人聲請調查之證據，僅在延滯訴訟，甚或就同一證據再
度聲請調查，自均欠缺其調查之必要性。本件原判決對於上訴人
等三人有關犯罪之證據，已盡其調查之能事，而其論處罪刑，復
已詳敘其所憑之證據及認定之理由，所為論敘亦與卷內證據資料
悉相符合，其證據之取捨與證據證明力判斷職權之行使，以及量
定刑度之理由說明，暨法則適用之論敘，亦均無違背證據法則與
實定法則。復說明證人王仁位在第一審之證詞既係聽聞而來，並
非親身所聞見，自不足作為丙○○有利之認定，及證人鄭經禎經
原審傳喚、拘提均未到庭，且本件事證明確，無再傳訊必要，核
無違誤。上訴意旨，無非係對事實審法院採證認事之職權行使及
原審已調查、理由已說明之事項，仍執陳詞，推諉刑責，任意指
摘原判決不當，非有理由，均應予駁回。
據上論結，應依刑事訴訟法第三百九十六條第一項，判決如主文
。
中　　華　　民　　國　九十六　年　　十　　月　　五　　日
                      最高法院刑事第九庭
                          審判長法官  洪　清　江
                                法官  石　木　欽
                                法官  李　伯　道
                                法官  韓　金　秀
                                法官  陳　晴　教
      本件正本證明與原本無異
                                      書  記  官
中　　華　　民　　國　九十六　年　　十　　月　二十二　日
                                                      Ｅ
附錄本件判決論罪科刑法條：
毒品危害防制條例第四條
製造、運輸、販賣第一級毒品者，處死刑或無期徒刑；處無期徒
刑者，得併科新台幣一千萬元以下罰金。
製造、運輸、販賣第二級毒品者，處無期徒刑或七年以上有期徒
刑，得併科新台幣七百萬元以下罰金。
製造、運輸、販賣第三級毒品者，處五年以上有期徒刑，得併科
新台幣五百萬元以下罰金。
製造、運輸、販賣第四級毒品者，處三年以上十年以下有期徒刑
，得併科新台幣三百萬元以下罰金。
製造、運輸、販賣專供製造或施用毒品之器具者，處一年以上七
年以下有期徒刑，得併科新台幣一百萬元以下罰金。
前五項之未遂犯罰之。
懲治走私條例第二條
私運管制物品進口、出口逾公告數額者，處七年以下有期徒刑，
得併科新台幣三百萬元以下罰金。
前項之未遂犯罰之。
第一項所稱管制物品及其數額，由行政院公告之。
